【裁判字號】    98,交聲,3569
【裁判日期】    990312
【裁判案由】    交管條例聲異
【裁判全文】
臺灣板橋地方法院交通事件裁定        98年度交聲字第3569號
原處分機關  交通部公路總局臺北區監理所
異  議  人
即受處分人  甲○○
上列受處分人因違反道路交通管理處罰條例案件，對於交通部公
路總局臺北區監理所於民國98年9 月23日以北監營裁字第裁40-C
00000000號違反道路交通管理事件裁決書所為之處分，聲明異議
，本院裁定如下：
    主  文
原處分撤銷。
甲○○汽車駕駛人，駕駛普通重型機車經測試檢定酒精濃度超過
規定標準，於一年內不得考領普通重型機車駕駛執照，施以道路
交通安全講習。
    理  由
一、原處分意旨略以：異議人即受處分人甲○○於民國98年6 月
    3 日下午5 時15分許，騎乘車號752-EGD 號普通重型機車，
    行經臺北縣三峽鎮○○路與學成路口時，為警攔停後經測得
    呼氣所含酒精成分為每公升0.67毫克，有「汽車駕駛人酒精
    濃度超過規定標準（0.55毫克以上）」之違規行為，經臺北
    縣政府警察局三峽分局三峽派出所警員當場舉發，嗣經原處
    分機關於98年9 月23日以北監營裁字第裁40-C00000000號違
    反道路交通管理事件裁決書，依道路交通管理處罰條例第35
    條第1 項第1 款之規定，裁處罰鍰新臺幣（下同）四萬五千
    元，吊扣駕駛執照十二個月，施以道路交通安全講習（本件
    酒後駕車行為，嗣經本院以98年度交簡字第4027號判決判處
    拘役四十日，原處分機關裁決繳納罰鍰部分，裁決書內記載
    依行政罰法第26條規定免於執行）。
二、聲明異議意旨略以：異議人每日必須開車接送小孩上下課，
    爰請求不要吊扣異議人之駕駛執照等語。
三、按道路交通管理處罰條例所稱之汽車，包括機器腳踏車，道
    路交通管理處罰條例第3 條第8 款定有明文。次按「汽車駕
    駛人，駕駛汽車經測試檢定有下列情形之一者，處新臺幣一
    萬五千元以上六萬元以下罰鍰，並當場移置保管該汽車及吊
    扣其駕駛執照一年；因而肇事致人受傷者，並吊扣其駕駛執
    照二年；致人重傷或死亡者，吊銷其駕駛執照，並不得再考
    領：一、酒精濃度超過規定標準。‧‧‧」。又「汽車駕駛
    人，有下列情形之一者，應接受道路交通安全講習：‧‧‧
    二、有第35條第1 項規定之情形。‧‧‧」，同條例第35條
    第1 項第1 款、第24條第1 項第2 款分別定有明文。又汽車
    駕駛人飲用酒類後，其吐氣所含酒精濃度超過每公升0.25毫
    克者，不得駕車，道路交通安全規則第114 條第2 款亦有明
    文。
四、經查：
  (一)異議人甲○○於98年6 月3 日下午5 時15分許，騎乘車牌號
    碼752-EGD 號普通重型機車，行經臺北縣三峽鎮○○路與學
    成路口時，為警攔停後經測得吐氣所含酒精成分為每毫升0.
    67毫克之事實，有臺北縣政府警察局舉發違反道路交通管理
    事件通知單1 紙在卷可稽，復為異議人所不爭執，異議人有
    前開酒精濃度超過規定標準仍駕車之違規情節，至為明確。
  (二)又異議人曾於87年12月7 日考領重型機車駕駛執照，嗣因交
    通違規案件，經記點易處吊銷駕駛執照，於97年4 月29日受
    吊銷駕駛執照處分，且自97年4 月29日起至98年4 月28日的
    一年期間內不得考領駕駛執照，而異議人迄98年6 月3 日時
    亦未再考領普通重型機車駕駛執照等情，有證號查詢機車駕
    駛人資料、交通部公路總局臺北區監理所99年2 月26日北監
    駕字第0990004595號函，及本院99年3 月2 日電話記錄查詢
    表各1 份在卷可按，足見異議人於98年6 月3 日酒後駕駛普
    通重型機車時，並未持有合法之普通重型機車駕駛執照。
  (三)按「汽車駕駛執照為駕駛汽車之許可憑證，由駕駛人向公路
    監理機關申請登記，考驗及格後發給之。汽車駕駛人經考驗
    及格，未領取駕駛執照前，不得駕駛汽車。」，道路交通安
    全規則第50條第1 項定有明文，是未持有汽車駕駛執照而駕
    駛汽車者，即應依道路交通管理處罰條例第21條第1 項第1
    、2 、9 款、第2 項之規定為處罰。復依道路交通安全規則
    第53條、第61條、第61條之1 規定，我國汽車駕駛執照，係
    依汽車類、機器腳踏車類，先分為「汽車駕駛執照」、「機
    器腳踏車駕駛執照」二類；再依汽車及機器腳踏車，分為小
    型車、大貨車、大客車、聯結車駕駛執照、以及大型重型機
    車、普通重型機車、輕型機車駕駛執照；另就「汽車駕駛執
    照」依自用及因職業而駕駛分為普通及職業駕駛執照。而就
    上開汽車及機器腳踏車之各類級駕駛執照之持用方式，「汽
    車駕駛執照」、「機器腳踏車駕駛執照」間，除已持有「汽
    車駕駛執照」可騎乘輕型機器腳踏車外，該二類駕駛執照不
    可流用，亦即，領有小型車、大貨車、大客車、聯結車駕駛
    執照，而未領有大型或普通重型機車，除騎乘輕型機器腳踏
    車外，如騎乘大型或普通重型機車，即屬無照駕駛；反之，
    領有大型或普通重型機車駕駛執照，而未領有小型車、大貨
    車、大客車、聯結車駕駛執照，如駕駛各級汽車，亦係屬無
    照駕駛，均應依路交通管理處罰條例第21條第1 項第1 、2
    、9 款規定處罰；再以，持有「汽車駕駛執照」或「機器腳
    踏車駕駛執照」，均以持有各類（汽車或機器腳踏車）高級
    車種駕駛執照者，可駕駛較低級車類之車輛，如取得更高一
    級車類之駕駛資格時，即由監理機關換發該駕駛高一級車類
    之駕駛執照。
  (四)再按道路交通管理處罰條例第68條係於95年3 月1 日修正施
    行，該條文修正前係規定「汽車駕駛人，因違反本條例及道
    路交通安全規則之規定，受吊扣或吊銷駕駛執照處分時，吊
    扣或吊銷其持有各級車類之駕駛執照。」而修正後之該條文
    則規定「汽車駕駛人，因違反本條例及道路交通安全規則之
    規定，受吊銷駕駛執照處分時，吊銷其持有各級車類之駕駛
    執照。」即將原條文中之「吊扣或」三字刪除，其修正理由
    略以：「原條文將違法或違規駕駛人所持有各級車類之駕駛
    執照一併吊扣或吊銷，失之過酷，影響人民工作及生活甚鉅
    ，爰修正之」，參諸上開立法理由，則行為人有道路交通管
    理處罰條例第35條第1 項第1 款所規定之違規行為，須吊扣
    駕駛執照時，僅能吊扣行為人違法或違規當時駕駛車輛所憑
    之駕駛執照，不得再吊扣行為人所持有而與駕駛違規車輛無
    關之其他各級車類駕駛執照，故已領有普通小型車駕駛執照
    者，酒後違規駕駛普通小型車時，吊扣者係駕駛者之普通小
    型車駕駛執照，不得吊扣駕駛者領有之其他駕駛執照。如行
    為人駕駛自用小客車違規，僅得吊扣小客車駕駛執照，不得
    吊扣聯結車駕駛執照。至道路交通主管機關對於汽車駕駛執
    照之管理，因採取一照原則，未發給駕駛人較低等級之駕駛
    執照，惟行為人依法既應諭知吊扣小客車之駕駛執照，尚不
    能因受處分人現實上僅持有大貨車（或聯結車）之駕駛執照
    ，即違背法律規定諭知免罰。此主管機關仍可利用電腦資料
    處理或在大貨車駕照註記或其他方式，吊扣行為人小型車之
    駕駛執照，執行層面應可妥適克服，尚難逕謂無法執行，而
    諭知不罰（參照臺灣高等法院暨所屬法院98年法律座談會刑
    事類提案第20號決議意旨）。
  (五)本件異議人即受處分人上開違規行為既發生於98年6 月3 日
    ，自應依修正後之道路交通管理處罰條例第68條裁處，依修
    正後道路交通管理處罰條例第68條之規定，既將『吊扣』等
    字刪除，諸前揭說明，駕駛人受吊扣駕駛執照處分時，應不
    再吊扣其持有各級車類之駕駛執照，故原處分機關於作成吊
    扣駕駛執照處分時，應就行為人所應吊扣之駕駛執照種類予
    以限定，始符合依法行政原則。查異議人甲○○領有職業聯
    結車駕駛執照，有證號查詢汽車駕駛人資料1 份在卷可稽，
    並確實有前開「酒精濃度超過規定標準」之違規事實，則異
    議人依法應受之處分乃限制其駕駛普通重型機車之權利，依
    上揭說明，本應由主管機關利用電腦資料處理或在職業聯結
    車駕駛執照註記或其他方式，吊扣異議人普通重型機車之駕
    駛執照，惟異議人持用職業聯結車駕駛執照於酒後無照駕駛
    普通重型機車，有如前述，是異議人並未持有普通重型機車
    駕照供吊扣，揆諸道路交通管理處罰條例第67條第6 項規定
    「汽車駕駛人違反本條例規定，應受吊扣駕駛執照處分，於
    汽車駕駛人係無駕駛執照駕車者，在所規定最長吊扣期間內
    ，不得考領駕駛執照」，故對該吊扣駕駛執照之處罰，應裁
    處以禁止其在該規定最長吊扣期間內考領駕照。
  (六)至異議人於98年6 月3 日違規酒後騎乘機車，復又屬無照駕
    駛（無普通重型機車駕照而駕駛普通重型機車），除成立前
    揭道路交通管理處罰條例第35條第1 項第1 款之違規外，復
    構成同條例關於無照駕駛之交通違規部分，於員警攔停舉發
    當時並未同時就其無照駕駛部分併為舉發，此部分如已經逾
    道路交通管理處罰條例第90條規定之舉發期限，自不得就此
    部分再為裁處，附此敘明。
五、綜上所述，異議人甲○○於98年6 月3 日酒後騎乘普通重型
    機車之違規行為，依法應受吊扣駕駛執照一年之裁罰處分，
    惟因其原領有之普通重型機車駕駛執照已經吊銷，於本件違
    規當時其僅領有職業聯結車駕駛執照，自不得吊銷其領有之
    職業聯結車駕駛執照。原處分機關依道路交通管理處罰條例
    第35條第1 項第1 款、第24條第1 項第2 款規定，裁處異議
    人施以道路交通安全講習，尚屬有據，惟就有關裁處吊扣駕
    駛執照12個月部分，原處分機關未考量現行道路交通管理處
    罰條例第68條規定內涵，竟裁處吊扣異議人之職業聯結車駕
    駛執照12個月之處分，於法自有未洽，異議人聲明異議，為
    有理由，應由本院將原處分撤銷，諭知異議人於一年內不得
    考領普通重型機車駕駛執照，施以道路交通安全講習，如主
    文第二項所示之處罰（至於處異議人罰鍰新臺幣四萬五千元
    部分，依行政罰法第26條第1 項規定，無庸諭知處罰。另參
    諸道路交通管理處罰條例第35條第8 項規定「前項汽車駕駛
    人，經裁判確定處以罰金低於本條例第九十二條第三項所訂
    最低罰鍰基準規定者，應依本條例裁決繳納不足最低罰鍰之
    部分。」，是只有在有須繳納不足部分之情形時，才須裁決
    繳納不足最低罰鍰部分之罰鍰，本件情形，無庸裁決繳納罰
    鍰），以期適法。
據上論斷，應依道路交通管理處罰條例第87條第2 項，道路交通
案件處理辦法第20條前段，裁定如主文。
中    華    民    國    99    年    3     月    12    日
                        交通法庭  法  官  戴嘉清
以上正本證明與原本無異
如不服本裁定應於送達後5 日內向本院提出抗告狀
                                  書記官  廖貞音
中    華    民    國    99    年    3     月    12    日

司法院資訊處製作；財團法人民間司法改革基金會備份。
